臺灣高等法院臺南分院民事判決
109年度上易字第63號
上  訴  人  蔡平雄  
訴訟代理人  許雅芬律師
被  上訴人  林佑坪  
訴訟代理人  蔡金保律師
上列當事人間第三人異議之訴事件，上訴人對於中華民國109年1
月6日臺灣雲林地方法院第一審判決（108年度訴字第521號）提
起上訴，本院於110年8月3日言詞辯論終結，判決如下：
    主  文
上訴駁回。
第二審訴訟費用由上訴人負擔。
    事實及理由
一、上訴人起訴主張：被上訴人前以門牌號碼為雲林縣○○鎮○○路
    0號建物（下稱系爭建物）為訴外人林幸修等人之被繼承人
    即訴外人林沂昌所有，因系爭建物無權占有被上訴人所有坐
    落雲林縣○○鎮○○段0000○0000○0000○0000○0000地號土地（下
    合稱系爭土地）上，而訴請林幸修等人拆屋還地（下稱另案
    拆屋還地事件），經本院民國（下同）105年度上易字第113
    號民事判決林幸修等人敗訴，應拆屋還地確定在案，被上訴
    人因此持另案拆屋還地等事件確定判決聲請強制執行，由臺
    灣雲林地方法院（下稱原法院）以107年度司執字第15032號
    拆屋還地等強制執行事件受理在案（下稱系爭執行事件）。
    惟由系爭建物之棟札，可知系爭建物實係永昌拓殖合名會社
    於昭和14年所出資興建而原始取得。而永昌拓殖合名會社係
    林沂昌及訴外人林永振等人於昭和13年共同出資登記設立，
    林沂昌僅係股東之一，系爭建物並非林沂昌所有，林幸修等
    人僅係實際占有人而已，而林永振於47年1月12日死亡，其
    繼承人為訴外人林却、林沂昌、林涵昌、林滋昌、林澤昌、
    蔡林金鶴等人，蔡林金鶴於79年1月31日死亡，伊則為蔡林
    金鶴之繼承人，故於79年1月31日繼承上開社員之股東權利
    ，自得以共有人之身分提起本件第三人異議之訴，請求撤銷
    系爭執行事件之強制執行程序。原審駁回伊之請求，顯有違
    誤，為此提起上訴，並聲明：㈠原判決廢棄。㈡系爭執行事件
    之強制執行程序應予撤銷。
二、被上訴人則以：伊否認該棟札為真正，並否認棟札為系爭建
    物之物件。且該棟札上並無土地坐落之記載，該棟札所記載
    建主為「永昌拓殖合名會社代表社員林沂昌」，並非「永昌
    拓殖合名會社」，即系爭建物是林沂昌所出資興建，永昌拓
    殖合名會社代表社員僅係林沂昌之頭銜，且上訴人亦未證明
    林永振始终為社員，則其逕以繼承人之身分，主張其有權代
    表提起本件訴訟，起訴要件顯有不備。原審駁回上訴人之請
    求，並無不當等語，資為抗辯。並答辯聲明：上訴駁回。
三、兩造不爭執之事實：（本院卷一第131頁）
  ㈠系爭土地為被上訴人所有。被上訴人曾以林沂昌所有系爭建
    物無權占用系爭土地為由，對林沂昌之繼承人提起拆屋還地
    訴訟，業經本院105年度上易字第113號民事判決認定林沂昌
    之繼承人應拆屋還地確定在案。
  ㈡嗣被上訴人以前揭確定判決為執行名義向原法院聲請強制執
    行，請求拆除系爭建物，由該院以系爭執行事件受理在案。
  ㈢上訴人提出之原證2棟札記載建主為「永昌拓殖合名會社代表
    社員林沂昌」、「昭和十四年十二月二十三日上棟」。（原
    審訴字卷第25-27頁）
  ㈣上訴人為蔡林金鶴（於79年1月31日歿）之子，蔡林金鶴為林
    永振（於47年1月12日歿)之女。依昭和十三年三月五日登記
    資料所載，林永振與林沂昌均為永昌拓殖合名會社之社員。
    （本院卷第103-123頁）
四、兩造之爭點：（本院卷一第131-132）
  ㈠上訴人提起本件第三人異議之訴，是否當事人不適格？
  ㈡上訴人主張系爭建物實係「永昌拓殖合名會社」所興建，非
    林沂昌所興建，依強制執行法第15條規定，提起本件第三人
    異議之訴，請求撤銷系爭執行事件之強制執行程序，有無理
    由？
五、得心證之理由：
　㈠上訴人提起本件第三人異議之訴，是否當事人不適格？
　⒈按第三人就執行標的物有足以排除強制執行之權利者，得於
    強制執行程序終結前，向執行法院對債權人提起異議之訴，
    強制執行法第15條前段定有明文。又公同共有人之權利義務
    ，依其公同關係所由成立之法律、法律行為或習慣定之。第
    820條、第821條及第826條之1規定，於公同共有準用之；各
    共有人對於第三人，得就共有物之全部為本於所有權之請求
    。但回復共有物之請求，僅得為共有人全體之利益為之，民
    法第828條第1、2項、第821條分別定有明文。是執行債權人
    如對公同共有物強制執行，而侵害公同共有人之權利時，各
    公同共有人對於第三人，自得就公同共有物之全部為本於所
    有權之請求，單獨或共同提起第三人異議之訴，以排除對公
    同共有物之強制執行。
  ⒉次按日據時期之法人，於臺灣光復後，未依我國法令為法人
    登記者，其性質為合夥（最高法院80年度台上字第2175號民
    事裁判參照）。上訴人主張系爭執行事件中應拆除之系爭建
    物，為永昌拓殖合名會社所出資興建，其為原始股東之一林
    永振之繼承人蔡林金鶴之子，而永昌拓殖合名會社於臺灣光
    復後並未依限辦理登記，故其為系爭建物之公同共有人之一
    等情，業據上訴人提出永昌拓殖合名會社於日據時期之登記
    資料、林永振之除戶資料、繼承系統表、上訴人之身分證影
    本為憑（原審卷第33-37頁、本院卷一第103-123頁），上訴
    人既主張其為系爭建物之公同共有人之一，則其對公同共有
    物之全部本於所有權之請求而提起本件第三人異議之訴，其
    當事人適格並無欠缺（至於提起之訴有無理由乃實體上之認
    定，詳後述），被上訴人辯稱上訴人提起本件第三人異議之
    訴欠缺當事人適格云云，難認可採。
  ㈡上訴人主張系爭建物實係「永昌拓殖合名會社」所興建，非
    林沂昌所興建，依強制執行法第15條規定，提起本件第三人
    異議之訴，請求撤銷系爭執行事件之強制執行程序，有無理
    由？
  ⒈上訴人主張系爭建物係「永昌拓殖合名會社」所興建，非林
    沂昌興建之事實，業據提出棟札照片為證，並聲請社團法人
    臺南市建築師公會（下稱臺南市建築師公會）為鑑定。而經
    本院委請臺南市建築師公會派員至系爭建物勘驗，並就「如
    原審訴字卷第25-27頁所示之棟札與系爭建物之關係為何？
    是否為系爭建物於建造時所懸掛或釘上？」為鑑定，其鑑定
    結果為「從現況研判該標的物棟札是『釘上』，從木片天花拆
    除的掉落的灰塵及棟札蒙灰及水漬情況判斷上樑儀式時同時
    上下釘上」，有臺南市建築師公會110年1月13日110南市建
    師永鑑字第010號函送之鑑定報告書（下稱系爭鑑定報告書
    ）附卷可憑，是上訴人主張系爭棟札為系爭建物建造時所釘
    上之事實，應為可採。
　⒉上訴人主張由棟札之記載，可認系爭建物為「永昌拓殖合名
    會社」所興建乙節，已為被上訴人所否認，經查：
　①依雲林縣虎尾地政事務所110年5月18日虎地一字第110000261
    2號函送之土地登記謄本（本院卷一第000-000號）及107年4
    月11日虎地一字第1070001882號函送之土地登記謄本（見本
    院105年度上易字第113號卷四第97-180頁），可知：
　⑴○○○○○56番地即○○段56地號土地，於36年4月15日總登記時登
    記為永昌拓殖合名會社所有，於41年11月29日分割增加56-1
    地號。
　⑵○○段56地號土地於42年2月5日以買賣為原因登記為林陳翠蓮
    所有，再於66年7月28日分割增加56-8地號，之後○○段56地
    號於74年5月6日與○○段57-10地號合併、重測，重測後地號
    為○○段67地號。
　⑶○○段56-1地號土地於42年2月5日以買賣為原因移轉為林沂昌
    所有，於42年5月15日移轉登記為訴外人張培樑所有，於48
    年5月23日移轉登記為訴外人張丕章等4人所有，於66年7月2
    8日分割增加56-6、56-7地號土地，其中○○段56-7地號土地
    於74年5月6日重測後為○○段68地號，於74年10月1日移轉登
    記為訴外人張玉鶴所有，於82年7月1日移轉登記為林幸修所
    有。
　⑷○○段57-7地號土地於36年4月15日總登記時登記為永昌拓殖合
    名會社所有，於42年2月5日以買賣為原因移轉登記為林陳翠
    蓮所有，於60年6月2日移轉所有權權利範圍3241分之991予
    訴外人林幸隆所有，嗣於66年7月28日分割增加57-22、57-2
    3、57-24、57-25地號，○○段57-25地號土地於74年5月6日重
    測後為○○段66地號。
　⑸嗣○○段66地號與○○段67、68地號土地於83年3月31日合併，並
    分割增加66-1、66-2、66-3、66-4、66-5、66-6地號土地。
　⑹由上開沿革狀況，固可認系爭建物所坐落之系爭土地原均來
    自於永昌拓殖合名會社所有之土地，然永昌拓殖合名會社所
    有○○段56地號土地於41年11月29日分割增加56-1地號土地後
    ，於42年2月5日即由林陳翠蓮取得○○段56地號土地所有權、
    由林沂昌取得○○段56-1地號土地所有權，而○○段57-7地號土
    地，於42年2月5日亦移轉登記為林陳翠蓮所有，而林沂昌於
    50年1月16日死亡後，其配偶林陳翠蓮即於57年1月就系爭建
    物（稅籍編號：00000000000）設立房屋稅籍，有雲林縣稅
    務局虎尾分局105年5月18日雲稅虎字第1051203997號函及同
    年10月5日雲稅虎字第1051209654號函各1件在卷為憑（本院
    卷一第141-147頁），且依雲林縣稅務局虎尾分局105年10月
    18日雲稅虎字第1051209907號函送之系爭建物平面圖，關於
    住宅店舖的部分是記載「住」，有前開函文在卷可證（本院
    卷一第141-151頁），可認永昌拓殖合名會社早於42年2月5
    日即將系爭建物坐落之土地均移轉登記為林沂昌或其配偶林
    陳翠蓮所有，且系爭建物長年以來均係為林沂昌或其繼承人
    所占有使用甚明。參以訴外人林多惠、林幸修、林幸基、林
    孝祐、林孝濃、林孝威、林幸勇、林幸誠、林幸信、林幸隆
    於本院105年度上易字第113號民事事件時，均具狀表示系爭
    建物係由林沂昌於昭和14年所興建（原審卷第53頁），核與
    系爭棟札記載「昭和十四年十二月二十日上棟」之情吻合。
　②而永昌拓殖合名會社係於昭和13年3月3日設立，於同年3月5
    日登記，社員有林永振、林沂昌、林滋昌、林澤昌、林陳翠
    蓮、林春蓮等6人，代表社員為林沂昌，本店位於○○○○○56番
    地，有臺灣嘉義地方法院登記處110年5月19日嘉院傑登110
    登查字第6號函送之日據時期登記簿影本可憑（本院卷一第2
    87-289頁），可認永昌拓殖合名會社設立登記當時，系爭建
    物尚未興建。另觀之林永振之繼承系統表及除戶資料，可知
    林沂昌、林滋昌、林澤昌均為林永振之子，林陳翠蓮則為林
    沂昌之妻，足認永昌拓殖合名會社應為林永振家族於日據時
    期所設立之公司，而由林沂昌擔任代表社員。則林沂昌身為
    其家族公司即永昌拓殖合名會社之代表社員，出資興建系爭
    建物，縱系爭建物所在地與永昌拓殖合名會社之所在地相近
    或相合，亦符合社會一般常情。
　③再者，系爭棟札之記載第二行為「建主永昌拓殖合名會社代
    表社員林沂昌」，然其中建主之字體較大，其下「永昌拓殖
    合名會社代表社員」之字體一致，相較於上方之「建主」及
    下方之「林沂昌」，位置亦略偏右，且「永昌拓殖合名會社
    代表社員」與「林沂昌」間之空隔較大（原審卷第27頁），
    「永昌拓殖合名會社」與「代表社員」間並無空隔，是以肉
    眼觀之，該棟札之記載應為「建主□永昌拓殖合名會社代表
    社員□林沂昌」，並非「建主□永昌拓殖合名會社□代表社
    員林沂昌」，應堪認定。
　④雖由永昌拓殖合名會社之登記資料觀之，無從得知是否有退
    股或清算之情形，然永昌拓殖合名會社於42年2月5日即將其
    名下○○段56、56-1、57-7地號土地移轉登記予林沂昌或林陳
    翠蓮所有，足認當時全體社員應有就永昌拓殖合名會社所有
    財產為處分之意，否則如何辦理前開移轉登記？由此益證系
    爭建物應為林沂昌所興建而為其所有，否則林永振或其他社
    員何以願意將坐落土地移轉登記予林沂昌或其配偶林陳翠蓮
    所有？何以對於林沂昌或其繼承人長期占有使用系爭建物均
    無異議？況由前開棟札記載「建主□永昌拓殖合名會社代表
    社員□林沂昌」之情事，亦可認系爭建物應為林沂昌所興建
    ，非如上訴人所述，係由永昌拓殖合名會社所出資興建。
　⑤至系爭鑑定報告書雖記載「表示該建物為永昌拓殖合名會社
    所興建，代表人林沂昌。」、「棟札内容說明：①永昌拓殖
    合名會社為興建申請單位。②林沂昌為代表人。」等語，然
    系爭建物由何人所興建，並非本院委請臺南市建築師公會鑑
    定之事項，且經本院就函請臺南市建築師公會合理說明前開
    認定之依據，何以非如被上訴人所稱林沂昌始為前開建物之
    興建申請人，經臺南市建築師公會以110年6月11日110南市
    建師永鑑字第191號函覆稱：「一、棟札是早期日式建築在
    新建物上樑儀式中，記載主持興建的主官(管或相關監造、
    承包商和技術人員，以及日期等資料的一塊直立木牌。二、
    本案棟札已記載該棟建築興建申請代表人為林沂昌，也就林
    沂昌為本案興建申請人。符合上述棟札記載主持興建的主官
     （管）資料於棟札之禮制。三、棟札所記載代表人可視為
    當時該建築物所屬之行號或個人向機關申請建築時之該建築
    物負責人，應負『責任』與『義務』非上訴人稱永昌拓殖合名會
    社代表人僅為林沂昌之頭銜。」（本院卷一第447頁），似
    又稱「林沂昌」為系爭建物之興建申請人。前後所述似有矛
    盾，自難以系爭鑑定報告書所載，據以認定系爭建物由何人
    所興建。
　⒊從而，上訴人主張系爭建物為永昌拓殖合名會社所興建，其
    為系爭建物之公同共有人之一，尚難認為可採。　
六、綜上所述，上訴人依強制執行法第15條規定提起第三人異議
    之訴，請求撤銷系爭執行事件之強制執行程序，為無理由，
    不應准許。從而原審所為上訴人敗訴之判決，並無不合。上
    訴論旨指摘原判決不當，求予廢棄改判，為無理由，應駁回
    其上訴。
七、本件事證已臻明確，兩造其餘之攻擊或防禦方法及所用之證
    據，經本院斟酌後，認為均不足以影響本判決之結果，爰不
    逐一論列，附此敘明。
八、據上論結，本件上訴為無理由，依民事訴訟法第449條第1項
    、第78條，判決如主文。
中　　華　　民　　國　　110 　年　　8 　　月　　24　　日
                  民事第四庭    審判長法  官　翁金緞

                            　　　　  法  官　黃義成

                            　　　　  法  官　藍雅清
上為正本係照原本作成。
不得上訴。
中　　華　　民　　國　　110 　年　　8 　　月　　24　　日

                                      書記官  陳筱婷